【裁判字號】    94,重訴,505
【裁判日期】    950810
【裁判案由】    拆屋還地等
【裁判全文】
臺灣臺中地方法院民事判決  94年度重訴字第505號
原      告  丙○○
            乙○○
上二人共同
訴訟代理人  陳明發律師
被      告  丁○○
            庚○○
上二人共同
訴訟代理人  黃秀惠律師
當事人間拆屋還地等事件，本院於95年7月19日言詞辯論終結，
判決如下：
    主    文
原告之訴及假執行之聲請均駁回。
訴訟費用由原告負擔。
    事實及理由
一、原告主張：坐落台中縣霧峰鄉○○段第666-4地號土地（下
    稱系爭土地），為原告二人所共有，雖曾登記為訴外人林戴
    和惠所有，然林戴和惠於民國 (下同)71 年間即出具承諾書
    ，載明系爭土地屬原告二人所有，竟於79、80年間擅自同意
    被告二人在系爭土地上興建建物，復經原告對林戴和惠提起
    訴訟後，於訴訟中和解，方由原告二人取得系爭土地，訴外
    人林戴和惠同意被告使用系爭土地既背於71年間出具原告二
    人之承諾書，被告二人在系爭土地上興建房屋、雜物間及水
    塔架等，又未得原告二人之同意，自屬無權占有系爭土地；
    兩造雖曾於民國89年8月15日訂立和解書，被告庚○○並表
    明願將該土地出售，且售得價金之1/2分歸原告二人，然明
    知所有666-2地號土地遭三人占用，顯無出售之可能，竟隱
    匿該事實，自屬詐欺；又被告庚○○迄今未將丁○○出售坐
    落系爭土地上建物之同意書及建物權狀交予原告，且每當有
    人有意價購而前往探勘土地時，或表示666-2、666-4地號土
    地無法分筆出售，或動輒放話表示無意出售，或要自己買回
    等等，以阻擾買家之意願，顯無意履約，迄今已逾五年仍未
    完成出賣，業經終止並撤銷該前開和解契約，被告自不得再
    執該和解契約主張有權占用系爭土地，而被告丁○○與系爭
    土地之前手林戴和惠間之使用借貸關係，效力亦不及於原告
    ，被告占用系爭土地自屬無權占有，爰依所有權法律關係，
    請求被告將坐落系爭土地上之三層樓房、鐵架磚造倉庫、水
    塔、雜物間及磚造圍牆拆除後，將上開土地返還原告，並陳
    明願供擔保請准宣告假執行。
二、被告則以：系爭土地原為登記訴外人林戴和惠所有，系爭土
    地原所有人林戴和惠亦於68年10月8日出具土地使用同意書
    與被告丁○○，並同意提供系爭土地供被告丁○○興建建物
    ，被告丁○○並據以向台中縣政府領取建築執照，並完成坐
    落系爭土地上之門牌號碼台中縣霧峰鄉○○路408號即霧峰
    鄉○○段731建號（下稱系爭建物）之所有權登記，被告丁○○自非無權占用系爭土地，且系爭建物屬RC三層樓房，如
    逕予拆除，於社會經濟亦有所損失，又原告明知系爭土地上
    有上開保存登記建物坐落其上，仍繼受系爭土地，顯然默許
    建物所有權人繼使用系爭土地，被告丁○○非無權占有。又
    兩造就系爭土地成立和解契約後，666-2、666-4地號土地理
    當與系爭建物同時出售，亦無任何詐欺行為，被告並無不願
    履行契約內容情事，依該和解內容，丙方即被告庚○○於系
    爭土地依和解內容出售點交日止，與被告庚○○之配偶，均
    得繼續居住使用坐落系爭土地上之建物及地上物，被告依和
    解契約亦屬有權占有系爭土地，並非無權占有等語，資為抗
    辯。
三、原告與被告庚○○對於雙方與訴外人林戴和惠曾於89年8月
    15日簽訂和解契約，且和解當時系爭土地登記於原告名下，
    土地上有登記被告丁○○所有之系爭建物及附屬地上物坐落
    其上，雙方並約定庚○○得居住及使用坐落系爭土地上之建
    物及附屬地上物，至出售點交之日止一事均不爭執，惟原告
    主張業已撤銷、終止兩造間之和解契約，被告自屬無權占用
    系爭土地，被告則以前詞置辯。本件爭執點厥為：系爭和解
    契約是否仍有效存在？又被告是否無權占系爭土地？查：
(一) 按當事人於審判外就訴訟爭點為和解後，更為訴之撤回，
     以致訴訟終結者，應受該和解契約之拘束，不得就和解前
     之法律關係，再行主張。又和解內容倘以他種法律關係替
     代原有法律關係者，則係以和解契約創設新法律關係，如
     不履約，應依和解契約創設之法律關係請求履行，不得再
     依原有法律關係請求。最高法院18年上字1129號判例、83
     年台上字620號判決意旨可資參照。本件原告雖曾主張被告
     丁○○占用系爭土地係基於與其前手林戴和惠間之使用借
     貸關係，該使用借貸關係本不及於原告等語，然原告於取
     得系爭土地後，既與被告成立和解契約，且於和解契約中
     載明同意被告庚○○繼續居住使用其配偶丁○○興建坐落
     系爭土地上之系爭建物及附屬地上物，至系爭土地拍賣點
     交為止，自應認原告與被告間就坐落系爭土地上之建物及
     附屬地上物，因該和解契約而成立新的法律關係，於和解
     契約有效存在下，被告自屬有權占用系爭土地，合先敘明
     。
(二)系爭契約是否仍有效存在？亦即被告有無蓄意不履約之情事
    ，茲分述如下：
１、系爭和解契約，關於666-2地號、666-4地號二筆土地之出售
    方式，是否約定合併出售？或可分筆分別出售？契約當事人
    對此如有不同認定，是否即為惡意阻擾契約之成立？
(1)、按解釋意思表示，應探求當事人之真意，不得拘泥於所用之
    辭句，民法第98條定有明文。但契約文字業已表示當事人真
    意，無須別事探求者，即不得反捨契約文字而更為曲解。最
    高法院17年上字第1118號判例可參。觀諸系爭和解書各條項
    之書立，和解書涉及之權利人有原告、被告庚○○（含其配
    偶丁○○）及林戴和惠，三方針對坐落台中縣霧峰鄉○○段
    638（登記林戴和惠名下）、666-4（登記原告名下）、
    666-2（登記庚○○名下）及645-3（登記庚○○名下）地號
    等4筆土地權利歸屬互有爭執，而訂定和解契約，第一項係
    針對登記林戴和惠名下之638地號土地規定應予出售，且售
    得款項全部歸原告所有，第三項則係針對登記被告庚○○名
    下之645-3地號之處分，約定扣除部分坪數之價款歸原告外
    ，餘額均歸被告庚○○所有，而第二項則係對於登記原告名
    下之666-4地號土地及坐落土地上之登記被告庚○○配偶丁○○名下之建物及登記被告庚○○名下之666-2地號土地，
    約定應按約定單價出售，其中房屋款歸丁○○所有，土地款
    項則由原告與被告庚○○平分。因為處分之標的及所得款項
    之分配方式互有不同，而為分項獨立之記載。然依與系爭土
    地有關之第二項之約定字句，僅載明原告及被告均同意將彼
    此名下之不動產 (其中666-4地號土地以每坪5 萬元，666-2
    地號土地則以每坪2萬5千元為底價)出售，款項由原告與被
    告庚○○各分二分之一，而地上建物之出售款項均歸所有權
    人丁○○所有，且款項不滿200萬元部分，由原告補足至200
    萬元。並無使用任何必須合併出售含義之字句，是以，依和
    解書第二項之約定方式，就契約字義觀之，並無載明該二筆
    土地應採合併出售之方式，從上開二筆土地之存在狀況，亦
    無彼此相鄰或須藉由他筆土地方可出入之通行問題，實難認
    和解書簽訂時，當事人有合併出售之合意，揆諸首開法條意
    旨，本無須別事探求系爭和解契約之意思，自應認依和解書
    第二項所規定之二筆土地即666-2地號及666-4地號二筆土地
    ，得各自依和解書約定之底價分筆出售，至明。
(2)、系爭土地可否分筆出售，於和解契約成立後，雖因兩造見解
    不一，致土地未能順利售出，然依原告提出之證人即原告委
    託尋找買家之己○○亦不否認曾告知買家666-2及666-4地號
    土地，連同地上物要一併購買，且表示曾將和解書出示買家
    及中間人，既未質疑土地應一併購買之約定，顯見土地應合
    併出售，非被告恣意為之之解釋，本件被告對和解契約關於
    666-2及666-4地號土地之出售方式，本於其確信而為之解釋
    ，該解釋雖逾越契約之文義，然與惡意不履約尚屬有間，非
    可因此即謂被告有蓄意阻擾上開土地之出售行為。
２、被告於系爭和解契約簽訂時，有無詐欺和解之情事？原告得
    否依民法第92條撤銷和解契約？
    按被詐欺而為意思表示者，依民法第92條第1項之規定，表
    意人固得撤銷其意思表示，惟主張被詐欺而為意思表示之當
    事人，應就此事項負舉證之責任。又民事法上所謂詐欺，係
    相對人陷於錯誤，故意示以不實之事，令其因錯誤而為意思
    之表示。最高法院44台上字第75號判例、18上字第371號判
    例參照。故單純之緘默，除在法律上、契紙上或交易之習慣
    上就某事項負有告知之義務者外，其緘默並無違法性，即與
    民法上所謂詐欺不合。本件契約當事人對於所欲解決之爭執
    事宜，依和解書所載，係針對坐落台中縣霧峰鄉○○段第63
    8、666-4、666-2及645-3地等四筆土地之房地爭執亦即上開
    土地之權利歸屬及坐落系爭土地即666 -4地號土地上房屋是
    否有權占用等爭端，逐一載明４筆土地及坐落系爭土地上之
    建物之處理方式而成立和解，其中關於登記被告庚○○名下
    土地即666-2及645-3地號等2筆，僅詳載出售之方式及價金
    之分配，並無論及該土地目前之使用情形及有無占用等情事
    ，而土地是否遭他人無權占用，與土地得否出售無關，且和
    解當事人目的僅在於平分土地之價金，並非取得上開土地之
    所有權，則上開土地是否遭第三人占用，於和解契約書立時
    ，該4筆土地之登記名義人並未負有告知義務，且系爭和解
    契約之成立，係於原告曾訴請拆屋返還系爭土地，在本院
    88年重訴字第1127號審理期間，於訴訟外所為之和解，原告
    於訴訟進行時均委由居住系爭土地附近之甲○○處理，甲○○對於各筆土地之占用使用情形，自無不知或無法得知之理
    ，苟原告對於和解標的即協議出售之4筆土地之占用使用情
    形，有意了解，並認為影響和解契約之成立與否，自應比照
    666-4地號土地及土地上建物之處理方式，特別載明，既不
    為之，益徵和解契約簽署時，當事人僅在乎土地出售價金之
    分配，而不及於土地之現狀。是以，本件登記被告庚○○名
    下之666-2地號土地是否遭第三人無權占用，被告庚○○單
    純緘默，依前開判例意旨，自不得謂為詐欺。原告復未能舉
    證證明被告有何詐欺情事，原告此部分主張，尚難採信。
３、被告有無故意阻擾和解約定之銷售方式，致和解契約給付不
    能之情事？又原告曾否限期要求被告為何種給付行為未果？
    被告有無遲延給付之事由致原告得以主張解除和解契約？
(1)、原告復主張被告自89年8月15日和解契約成立起，每有買家
    前往洽詢，即多方阻擾，防止土地之售出等語，並以證人甲○○、己○○之證詞為憑，惟觀諸證人己○○證述內容，雖
    證稱四年前曾接受甲○○之委託賣原告所有系爭土地，然表
    示僅前往現場一次，且被告不在場，即不曾再前往系爭土地
    所在地，亦不曾與被告庚○○接洽或詢問系爭土地出售之經
    過原委，而證人甲○○雖證稱：接受原告委託出售系爭土地
    時，於94年2月24日曾接獲中間人戊○○告知已尋得買家，
    經告以待回國後再訂約，然94年4、5月自美返國後，中間人
    戊○○即告知買主前往現場經被告庚○○告知無出售意願等
    語，既為被告所否認，並表示雖有人到現場查看，然均表示
    價格過高無法接受，顯見，證人己○○、甲○○針對系爭土
    地出售一事，均不曾與被告親自洽談，自不曾親聞被告談及
    無意出售系爭土地等語，證人己○○雖復證稱伊所介紹之買
    主，及事後介紹之買家曾正義於一、二年前均曾表示前往現
    場探查時，被告庚○○否認有出售土地一事等語，然上開證
    詞均係買家事後轉告，被告蔡憲章與買家針對系爭土地轉售
    一事之條件及價格是如何商議？證人己○○既未在場，自無
    法得知，復未見上開買家到庭陳述現場探訪之經過，再佐以
    ，證人己○○亦證稱曾告知買主666-2及666-4二筆土地及地
    上物需一併購買，然買主均表示希望先買666-4地號，以後
    再買666-2地號土地，或表示僅願購買666-4地號土地等情，
    顯見，系爭和解契約自成立起，原告之委託人甲○○雖曾委
    由證人己○○找尋買家，均因666-2及666-4地號土地是否需
    合併購買？或可分筆出售？看法不一，而未能成就，惟參酌
    證人己○○對於被告訴訟代理人詢問：是否告知中間人有兩
    筆土地666-4、666-2及地上物要一併購買時？亦答以：有告
    訴，且我有把和解書拿給戊○○（指中間人）等語，顯見系
    爭土地迄今未能成功售出，係因契約當事人間對和解內容系
    爭土地之出售條件看法歧異所致，與被告以不正當之方式，
    蓄意阻擾土地之出售尚屬有間。且本件審理期間，曾詢問原
    告可否尋得有意依和解約定單價購買系爭土地之買家到庭，
    然至言詞辯論終結日止，均未見原告提出符合資格之買家資
    料，原告空言曾多次詢得有意承買之買主，既未舉證以實其
    說，實難認被告有何阻擾系爭土地出售情事。
(2)、原告雖主張曾委由律師於94年11月22日以94誠律字第01101
    號函催告被告文到二星期內依約履行系爭和解書，逾期即終
    止、撤銷系爭和解契約等情，並提出上開函文一紙為證，然
    依該函文所載，原告係主張被告應依約提出權狀及印鑑證明
    ，且曾回絕仲介人及購買人，一再阻擾和解書之履行，遂以
    函文限期被告速予履行等字樣，原告係主張被告有提出權
    狀、印鑑之行為及不再阻擾拒絕和解書履行之行為，均未
    為之，對此向被告限期催告，然依和解契約，被告有何給付
    行為應為而未為？依和解書第二項第四款之規定：「丙方（
    指庚○○）願負取具其配偶丁○○同意出售前述房屋及地上
    物之同意書，並配合提出丁○○權狀、印鑑證明書及其他文
    件暨配合用印以辦理房屋及地上物移轉登記之用。」係針對
    爾後丁○○所有坐落系爭土地上之系爭保存登記建物一旦與
    土地一併售出時，為配合移轉登記之用，應由被告庚○○提
    出房屋及地上物出售同意書及權狀、印鑑證明等資料，則提
    出義務之履行時點，應以系爭土地及建物已簽訂買賣契約為
    準，系爭土地迄今既無買家，被告自無將系爭建物之權狀及
    建物所有權人丁○○印鑑證明書等資料，先行交付原告之必
    要。又依和解契約，乃兩造各自積極找尋符合和解約定價格
    及條件之買家後，登記名義人即配合辦理移轉登記，是以，
    被告履行義務之發生時點，自以原告業已尋得符合和解條件
    之買家為據，本件原告委由律師以上開函文對被告限期催告
    時，並無提出任何符合和解契約之買家，已詳述如前，則被
    告自無應配合辦理過戶之行為而不為等情事，是以，本件被
    告既無應為之給付行為而不為之情形，原告上開催告自不生
    任何法律效力。綜上，被告既無任何遲延給付之事由，原告
    對和解契約自無任何解除權或終止權，原告主張以限期催告
    函文所定期限屆滿起，向被告為解除及終止之意思表示，於
    法不合，自不生解除及終止之效力。本件系爭和解契約自仍
    有效力存在。
四、綜上所述，系爭和解契約既仍有效存在，依該和解契約，原
    告同意被告占用使用系爭土也至出售點交之日止，已詳述如
    前，被告占用系爭土地，自非無法律上原因，原告主張被告
    無權占有，請求將坐落系爭土地上之建物及地上物拆除，並
    將土地返還原告，於法無據，應予駁回。原告受敗訴判決，
    其假執行之聲請即失所依據，應併予駁回。
五、訴訟費用負擔之依據：民事訴訟法第78條。
中    華    民    國    95    年    8    月    10   日
                  民事第三庭    法  官  林靜芬
正本係照原本作成。
如對本判決上訴，須於判決送達後20日內向本院提出上訴狀。
中    華    民    國    95    年    8    月    10   日
                                書記官


司法院資訊處製作；財團法人民間司法改革基金會備份。
